【裁判字號】    99,上易,432
【裁判日期】    990429
【裁判案由】    詐欺
【裁判全文】
臺灣高等法院刑事判決                 99年度上易字第432號
上  訴  人  臺灣桃園地方法院檢察署檢察官
被      告  乙○○
上列上訴人因被告詐欺案件，不服臺灣桃園地方法院98年度易字
第680號，中華民國98年11月18日第一審判決（起訴案號：臺灣
桃園地方法院檢察署97年度偵字第15633號），提起上訴，本院
判決如下：
    主  文
上訴駁回。
    理  由
一、公訴意旨略以：被告乙○○明知將金融機構帳戶資料交予不
    認識之人使用，可能幫助詐欺集團向他人詐財，竟無違其本
    意，基於幫助他人詐欺之犯意，於民國97年6月6日晚間21時
    許，在國道中山高速公路新屋交流道附近麥當勞前面，將其
    所申設之台新銀行桃園分行00000000000000號帳戶之提款卡
    及密碼，提供予真實姓名年籍均不詳綽號「小白」之詐騙集
    團成員使用。而不詳之詐騙集團成員取得乙○○上開帳戶後
    ，即於97年6月9日19時許，以奇摩購物客服人員名義告知網
    路購物使用之帳號需變更之方式實施詐術，致甲○○陷於錯
    誤，而依詐騙集團成員之指示，於同日匯款新台幣（下同）
    87000元至乙○○上開帳戶中，因認被告乙○○係犯刑法第
    30條第1項前段、第339條第1項之幫助詐欺取財罪嫌等語。
二、按犯罪事實應依證據認定之，無證據不得認定犯罪事實；不
    能證明被告犯罪或其行為不罰者，應諭知無罪之判決，刑事
    訴訟法第154條第2項、第301條第1項定有明文。又認定不利
    於被告之事實，須依積極證據，苟積極證據不足為不利於被
    告事實之認定時，即應為有利於被告之認定，更不必有何有
    利之證據；而事實之認定，應憑證據，如未能發現相當證據
    ，或證據不足以證明，自不能以推測或擬制之方法，以為裁
    判基礎；另認定犯罪事實所憑之證據，雖不以直接證據為限
    ，間接證據亦包括在內，然而無論直接或間接證據，其為訴
    訟上之證明，須於通常一般之人均不致有所懷疑，而得確信
    其為真實之程度者，始得據為有罪之認定，最高法院30年上
    字第816號、40年臺上字第86號、76年臺上字第4986號著有
    判例可資參照。復按刑法上幫助之行為，須有幫助他人犯罪
    之意思，如無此種故意，基於其他原因，以助成他人犯罪之
    結果，尚難以幫助論；而所謂幫助犯，非但行為之外形可認
    為幫助，且必須與正犯有犯意之聯絡，若幫助之人，誤信為
    正當行為，並無違法之認識，則其行為縱予正犯以助力，尚
    難遽令負幫助之罪責，最高法院20年上字第1022號、20年上
    字第1828號著有判例亦可資參照。
三、證據能力部分
  (一)按被告以外之人於審判外之陳述，雖不符前四條之規定，而
    經當事人於審判程序同意作為證據，法院審酌該言詞陳述或
    書面陳述作成時之情況，認為適當者，亦得為證據，刑事訴
    訟法第159條之5第1項復有明定，本件證人即被害人甲○○
    、證人彭莉芬於警詢所為之證述固屬被告以外之人於審判外
    之陳述，惟檢察官及被告於本院審理時悉表明同意援用該項
    證據方法，本院審酌並無證據顯示員警對之取證之過程存何
    不法、不當或應詢時各該證人之心理有遭致外力強制、壓抑
    之情事，因之，以之充為證據核屬適當，依前揭法條規定，
    其等於警詢所為之證詞自有證據能力。
  (二)另本件認定事實所引用之卷內所有文書證據，檢察官及被告
    並未主張排除前開書證之證據能力，且迄於本院言詞辯論終
    結前均未表示異議，本院審酌前開書證並無證據證明係公務
    員違背法定程序所取得，亦無刑事訴訟法第159條之4之顯有
    不可信之情況，與不得作為證據之情形，本件認定事實所引
    用之卷內所有文書證據，亦均認為有證據能力。
四、本件公訴意旨認被告乙○○涉犯幫助詐欺取財罪嫌，係以：
    (一)被告於偵查中自承將其所有之台新銀行帳戶之存摺、提款
    卡及密碼交付予他人之事實；(二)被害人甲○○於警詢中指述
    遭詐騙並匯款至上開乙○○所有之台新銀行帳戶內之事實；
    (三)被害人甲○○之自動櫃員機匯款明細資料；(四)被告所有台
    新銀行帳戶申請人基本開戶及交易往來明細等資料為其主要
    論據。訊據被告固自承其於上揭時地將上開所申設之台新銀
    行桃園分行00000000000000號帳戶之提款卡及密碼，連同國
    民身分證影本、履歷表等交付綽號「小白」之證人彭莉芬等
    情不諱，惟堅詞否認有何幫助詐欺取財犯行，辯稱：「伊所
    申辦上開台新銀行帳戶之提款卡及密碼係於97年6月6日應徵
    工作時，在中山高速公路新屋交流道的麥當勞前面，交予綽
    號『小白』（即彭莉芬）之人，交付該資料當時係為了應徵
    接送小姐上下班，當時沒想到可能是詐騙集團，洵無幫助詐
    欺犯行。」等語。經查：
  (一)被告乙○○於警詢時即供稱伊係將上揭帳戶之提款卡與密碼
    交付自稱綽號「小白」之人（見偵卷第5頁）；嗣於檢察官
    偵訊時亦供稱伊被警方約談後，有再打電話給對方，並有協
    助武陵派出所抓到一名車手「小白」，就是當初向伊拿取金
    融卡之人（見偵卷第19頁）等語，堪認被告於警詢、偵訊、
    原審及本院調查時，對於所交付上揭帳戶資料之對象為綽號
    「小白」之人即證人彭莉芬乙節，前後供述均相符一致，尚
    屬可信。
  (二)證人彭莉芬（綽號「小白」）於警詢時證稱：「係『小陳』
    託伊去向被告乙○○拿台新銀行之金融卡，『小陳』只有說
    是有人要應徵工作，叫伊去幫忙而已，沒有說要作何用途。
    」（見原審97年度桃簡字第3052號卷第9頁至第10頁）等語
    ；嗣於原審審理時結證稱：「伊去新屋交流道附近的麥當勞
    拿應徵資料時看到被告乙○○，係『小陳』託其前往收取金
    融卡、履歷表及身分證影本，收取各該資料時並無給付費用
    ，至隔天（不確定隔了幾天），『小陳』說乙○○急著上班
    ，但身上沒有錢，要『小陳』先墊付薪水，故復與被告乙○
    ○約在桃園火車站見面，伊準備交付錢時，就被警察抓了，
    伊與乙○○見面時，乙○○沒有拿到錢，而且乙○○應徵工
    作當時也有提供履歷表。」等語（見同卷第27至30、49至50
    頁）明確，核與被告於原審及本院審理時供述：「伊當時覺
    得受騙就跟『小陳』聯繫，『小陳』就要伊幫忙應徵兩個人
    頭，後來該二人過來後，伊就跟該二人說這是詐騙集團，請
    其等配合，被告即致電『小陳』約在桃園火車站，然後打電
    話給武陵派出所警員報案，警員就到火車站埋伏，等到彭莉
    芬出現時，警察就上前抓她。」等情節相符。衡諸被告與證
    人彭莉芬素昧平生，並無任何情誼，僅係因交付上開資料時
    曾見面一次，證人彭莉芬亦衡無甘冒偽證罪責而迴護被告之
    動機，其證詞應屬真實，尚可採信。
  (三)依現今社會狀況，景氣低迷，經濟並不景氣，一般人確難尋
    覓工作，被告雖懷疑其可能遭綽號「小陳」之人詐騙，在其
    交付上開帳戶之提款卡、密碼，連同國民身分證影本、履歷
    表等交付綽號「小陳」之人指定之綽號「小白」之證人彭莉
    芬之前，先提領其帳戶內之存款共41000元，有帳戶往來明
    細影本1件在卷可憑（見偵卷第14頁），亦屬人情之常。再
    衡諸嗣後被告並無掛失提款卡或變更提款卡密碼之行為，雖
    其未於被害人甲○○遭詐騙前報警，惟考量被告自承其向綽
    號「小陳」之人應徵之工作為接送小姐之工作，本非正當工
    作，被告未及時報警亦情有可原。故被告在急於找尋工作之
    際，遭詐騙集團利用，即非全無可能，況證人彭莉芬亦明確
    證述「小陳」與伊並未交付金錢予被告乙○○，「小陳」本
    指示其交付1000元予被告等情，被告於應徵工作時（97 年6
    月9日）原本存款即有41095元，實無須為區區1000元而干冒
    被認為係詐欺集團成員而訴幫助詐欺之風險。
  (四)綜上所述，被告所辯，尚非無據，實難僅以被告交付帳戶提
    款卡及密碼，即認定其具有牟利之意圖，則亦難排除被告因
    此誤信徵得工作之可能。觀之一般交付帳戶之動機既有多端
    ，茍非證明係為牟利而容任詐騙集團使用該帳戶，即難逕認
    被告主觀上具有幫助詐欺之未必故意。本件公訴人所舉之證
    據，仍無法確信被告主觀上具有幫助詐欺之意思，此外，亦
    查無其他積極證據足認被告有幫助詐欺行為，揆諸上揭判例
    意旨，自應為被告無罪之諭知。
五、原審基於同上理由，以不能證明被告犯罪，而為被告無罪之
    諭知，經核認事用法，尚無違誤。檢察官上訴意旨仍執前詞
    指摘原判決不當，為無理由，應予駁回。
據上論斷，應依刑事訴訟法第368條，判決如主文。
本案經檢察官周志榮到庭執行職務。
中    華    民    國    99    年     4    月    29    日
                  刑事第十七庭  審判長法  官  王聰明
                                      法  官  陳憲裕
                                      法  官  黃雅芬
以上正本證明與原本無異。
不得上訴。
                                      書記官  鄭雅云
中    華    民    國    99    年    4     月    29    日

司法院資訊處製作；財團法人民間司法改革基金會備份。
